ACORDAO-COMPLETO-2433203

ACÓRDÃO 11207/2020 ATA 35/2020 - SEGUNDA CÂMARA

VISTO, relatado e discutido este pedido de reexame, interposto por Maria Noriko Massuyama, ex-servidora do Tribunal Regional Federal da 3ª Região, contra o Acórdão 4036/2020-TCU-Segunda Câmara, que considerou ilegal seu ato de concessão de aposentadoria.
ACORDAM os ministros do Tribunal de Contas da União, reunidos em sessão da 2ª Câmara, ante as razões expostas pela relatora, e com fundamento nos arts. 33 e 48 da Lei 8.443/1992, em:
9.1. conhecer do pedido de reexame e negar-lhe provimento;
9.2. nos termos da questão de ordem aprovada na sessão plenária de 8/6/2011 (Ata 22/2011) , encaminhar ao Departamento de Assuntos Extrajudiciais da Advocacia-Geral da União e à Consultoria Jurídica deste Tribunal informações necessárias ao acompanhamento do Processo 1041687-08.2019.4.01.0000, em trâmite no TRF-1ª Região;
9.3. dar ciência desta deliberação à recorrente.

Pedido de reexame interposto contra acórdão que julgou ilegal ato de aposentadoria de ex-servidora do TRF-3.

Segunda Câmara

Tribunal Regional Federal da 3ª Região.

3. Recorrente: Maria Noriko Massuyama (CPF XXX.626.848-XX).

13.1. Ministros presentes: Augusto Nardes (na Presidência) e Ana Arraes (Relatora).
13.2. Ministro-Substituto convocado: André Luís de Carvalho.

ANA ARRAES

ministro Aroldo Cedraz.

Transcrevo, a seguir, a instrução elaborada na Secretaria de Recursos - Serur (peça 23) , que contou com a anuência do dirigente da unidade (peça 24) e do Ministério Público junto ao TCU - MPTCU (peça 25) :
"INTRODUÇÃO
1.	Trata-se de pedido de reexame (peça 14) interposto pela Sra. Maria Noriko Massuyama, ex-servidora do Tribunal Regional Federal da 3ª Região, contra o Acórdão 4036/2020-TCU-Segunda Câmara (peça 7) , que teve como relator o Excelentíssimo Senhor Ministro Aroldo Cedraz.
1.1.	 A deliberação recorrida apresenta o seguinte teor:
VISTOS, relatados e discutidos estes autos que cuidam de ato de concessão de aposentadoria referente a ex-servidora vinculada ao Tribunal Regional Federal da 3ª Região;
ACORDAM os Ministros do Tribunal de Contas da União, reunidos em Sessão da Segunda Câmara, diante das razões expostas pelo Relator, com fundamento nos arts. 71, inciso III, da Constituição Federal; 1º, inciso V, e 39, inciso II, da Lei 8.443/1992 e 260, § 1º, do Regimento Interno, em:
9.1. considerar ilegal o ato de concessão de aposentadoria referente à Maria Noriko Massuyama, negando-lhe o respectivo registro;
9.2. dispensar o ressarcimento das quantias indevidamente recebidas de boa-fé, consoante o disposto no Enunciado nº 106 da Súmula de Jurisprudência deste Tribunal;
9.3. determinar ao Tribunal Regional Federal da 3ª Região que:
9.3.1. faça cessar, no prazo de 15 (quinze) dias, a contar da ciência desta deliberação, os pagamentos decorrentes do ato considerado ilegal, sujeitando-se a autoridade administrativa omissa à responsabilidade solidária, nos termos do art. 262, caput, do Regimento Interno do TCU;
9.3.2. dê ciência, no prazo de 15 (quinze) dias, a contar da notificação deste acórdão, do inteiro teor da deliberação ao interessado, alertando-o de que o efeito suspensivo proveniente da interposição de eventual recurso perante o TCU não a exime da devolução dos valores percebidos indevidamente após as respectivas notificações, caso o recurso não seja provido;
9.3.3. no prazo de 30 (trinta) dias, a contar da ciência desta deliberação, emita novo ato de concessão de aposentadoria e submeta-o ao Tribunal, após suprimida a irregularidade que ensejou a apreciação pela ilegalidade;
9.3.4. no prazo de 30 (trinta) dias, contados da ciência desta deliberação, envie a esta Corte de Contas documentos comprobatórios de que o interessado está ciente do julgamento deste Tribunal (grifos acrescidos) .
HISTÓRICO 
2.	O ato de aposentadoria da recorrente foi julgado ilegal, em virtude de constar a incorporação da parcela vulgarmente conhecida como 'opção' (vide ato de peça 2) .
2.1.	 Sobre o instituto da 'opção', o Excelentíssimo Senhor Ministro Benjamin Zymler, por ocasião da apreciação do TC Processo 027.914/2013-5 (Acórdão 2988/2018-TCU-Plenário, Sessão de 12/12/2018) , elaborou, em seu voto revisor, cujas razões foram integralmente acolhidas pela relatora, Excelentíssima Senhora Ministra Ana Arraes, didático e esclarecedor histórico, o qual será apresentado abaixo, com alguns ajustes de forma, supressões e adições.
Da vantagem 'opção'
2.2.	Em síntese, a vantagem conhecida como 'opção' constituía uma fração variável, conforme definido em lei, da remuneração do cargo em comissão/função de confiança.
2.3. 	Era um direito conferido ao servidor ocupante de cargo efetivo, que assumia cargo em comissão ou função de confiança, de continuar a ser remunerado com base em seu cargo efetivo, mas com acréscimo decorrente do exercício do novo cargo/função. 
2.4.	A vantagem tinha por objetivo conferir estímulo financeiro para que o servidor efetivo ocupasse cargo em comissão cuja remuneração fosse inferior à do cargo efetivo. 
2.5.	Aparentemente, o primeiro normativo que tratou da matéria foi a Lei 4.345/1964, que assim dispôs (grifei) :
Art. 1º As tabelas de vencimentos dos cargos efetivos e em comissão, referidas no art.1º da Lei nº 4.242, de 17 de julho de 1963, ficam substituídas pelas seguintes:    
.................................................................................................................................................
 § 2º Ao funcionário nomeado para o exercício de cargo em comissão é facultado optar pelo vencimento do símbolo, previsto na tabela b constante dêste artigo, ou pela percepção do vencimento e demais vantagens de seu cargo efetivo acrescido de gratificação fixa, correspondente a 20% (vinte por cento) do valor do símbolo do cargo em comissão respectivo.
2.6. 	Igual disciplina foi mantida pelo Decreto-Lei 1.445/1976 (que tratava da remuneração dos servidores civis do Poder Executivo, dentre outros) . Segundo o art. 3º, a vantagem correspondia a 20% do vencimento do Grupo Direção e Assessoramento Superiores (DAS) . 
2.7.	A legislação foi sendo alterada ao longo do tempo, de modo que não só o percentual foi alterado como também foram acrescidas outras vantagens/gratificações ao 'optante' pela remuneração do cargo efetivo.
2.8.	O Decreto-Lei 2.270/1985, por exemplo, permitiu a inclusão da vantagem 'representação mensal' no cálculo da vantagem 'opção'. O Decreto-Lei 2.365/1987 (art. 10) elevou o percentual para 50% e a Lei 7.706/1988 (art. 4º) , para 55%. 
2.9.	A Lei 8.538/1992 alterou a composição da parcela 'opção', que foi acrescida de 55% da gratificação GADF (Gratificação de Atividade por Desempenho de Função) , criada pela Lei Delegada 13/1992. 
2.10.	Assim, quando da edição da Lei 8.538/1992, a 'opção' passou a ser: 55% do vencimento do DAS + 55% da GADF + representação mensal.
2.11.	A Lei 8.911/1994 disciplinou o cálculo da opção para os servidores do Poder Executivo, além de tratar do instituto da incorporação de 'quintos', previsto no art. 62 da Lei 8.112/1990. À guisa de clareza, transcrevo o citado dispositivo:
Lei 8.911/1994
'Art. 2º É facultado ao servidor investido em cargo em comissão ou função de direção, chefia e assessoramento, previstos nesta Lei, optar pela remuneração correspondente ao vencimento de seu cargo efetivo, acrescido de cinqüenta e cinco por cento do vencimento fixado para o cargo em comissão, ou das funções de direção, chefia e assessoramento e da gratificação de atividade pelo desempenho de função, e mais a representação mensal.
Parágrafo único. O servidor investido em função gratificada (FG) ou de representação (GR) , ou assemelhadas, constantes do Anexo desta Lei, perceberá o valor do vencimento do cargo efetivo, acrescido da remuneração da função para a qual foi designado.'
2.12.	A remuneração dos cargos em comissão prevista na Lei 8.911/1994 e que servia de base de cálculo para a vantagem 'opção' continuou a ser composta de vencimento básico, GADF e representação mensal.
2.13.	As alterações no cálculo da vantagem 'opção' continuaram ao longo do tempo. Cito, por exemplo, a Lei 9.030/1995, que estabeleceu que a vantagem equivaleria a 25% da remuneração total do cargo ou função, para os DAS 4 a 6 (art. 2º) , que passou a ser paga em rubrica única (sem GADF ou representação mensal) . Também previu o pagamento de uma parcela variável, equivalente à diferença entre a remuneração efetiva e a remuneração do cargo em comissão.
2.14.	Já a Lei 11.526/2007, alterada pela Lei 12.094/2009, fixou a 'opção' como 60% da remuneração do cargo em comissão.
2.15.	No âmbito do Poder Judiciário, a Lei 9.421/1996 estabeleceu que a 'opção' equivaleria a 70% do vencimento básico da função de confiança.
2.16.	Importante registrar que algumas funções - geralmente as de menor valor e ocupadas exclusivamente pelos servidores efetivos - são pagas em valor integral, juntamente com a remuneração do cargo efetivo. 
2.17.	São as chamadas funções gratificadas ou funções de representação (vide parágrafo único do art. 2º da Lei 8.911/1994) . Diversamente dos cargos em comissão, que exigem o afastamento do servidor de seu cargo efetivo, as funções gratificadas não constituem cargo à parte. São apenas gratificações pagas aos servidores efetivos em razão da assunção de maiores responsabilidades.
2.18.	Nesses casos, o servidor não recebe a 'opção' - já que não tem entre o que optar -, mas, sim, o valor da função gratificada, juntamente com a remuneração de seu cargo efetivo.
2.19.	As vantagens decorrentes do exercício de cargo em comissão/função de confiança e função gratificada são de natureza pro labore faciendo, assim como adicionais pagos em razão das condições específicas de trabalho (insalubridade, trabalho noturno etc.) . Ou seja, são de natureza transitória, uma vez que o servidor somente a elas faz jus quando no exercício do cargo ou função. 
2.20.	Uma vez que a aposentadoria ocorre no cargo efetivo e os proventos guardam relação com esse cargo, não há como imaginar que vantagens associadas ao cargo em comissão possam compor os proventos de aposentadoria, salvo autorização legal. Isso em virtude do princípio da legalidade. De fato, não se pode relegar ao oblívio a lição de Hely Lopes Meirelles:
Na Administração Pública não há liberdade nem vontade pessoal. Enquanto na administração particular é lícito fazer tudo que a lei não proíbe, na Administração Pública só é permitido fazer o que a lei autoriza. A lei para o particular significa 'pode fazer assim'; para o administrador público significa 'deve fazer assim' (in Direito Administrativo Brasileiro, 33ª ed., São Paulo: Malheiros Editores, 2007, p. 87-88) .
2.21	A Lei 8.112/1990 disciplinou a matéria nos seguintes termos:
Art. 193. O servidor que tiver exercido função de direção, chefia, assessoramento, assistência ou cargo em comissão, por período de 5 (cinco) anos consecutivos, ou 10 (dez) anos interpolados, poderá aposentar-se com a gratificação da função ou remuneração do cargo em comissão, de maior valor, desde que exercido por um período mínimo de 2 (dois) anos.                    § 1° Quando o exercício da função ou cargo em comissão de maior valor não corresponder ao período de 2 (dois) anos, será incorporada a gratificação ou remuneração da função ou cargo em comissão imediatamente inferior dentre os exercidos.                   § 2° A aplicação do disposto neste artigo exclui as vantagens previstas no art. 192, bem como a incorporação de que trata o art. 62, ressalvado o direito de opção  (grifos acrescidos) .
2.22.	É sobremodo importante ressaltar que o direito de opção, que consta no § 2º supra, diz respeito à opção entre as vantagens dos quintos, da prevista no art. 193 e do art. 192 - e não à parcela vulgarmente chamada de 'opção'.      
2.23.	A composição dos proventos deferidos ao servidor que optava por se aposentar na forma do caput dependia do tipo de cargo ou função ocupada.
2.24.	Se ex-ocupante de cargo em comissão, os proventos equivaleriam à remuneração desse cargo. Se ocupante de função gratificada, que é vinculada ao exercício de cargo efetivo, os proventos do servidor seriam compostos pela remuneração do cargo efetivo acrescida da gratificação de função. Isso porque, no último caso, não se trata de um cargo autônomo, com estrutura remuneratória própria, mas de uma mera gratificação paga ao servidor efetivo.
2.25.	Veja-se que esse dispositivo legal não mencionava expressamente a possibilidade de deferir ao inativo, que preencheu seus requisitos, a parcela da retribuição dos cargos em comissão/função de confiança, conhecida como 'opção', nada obstante ressalve, em seu §2º, o 'direito de opção'.
2.26.	O § 2º do art. 193 da Lei 8.112/1990 apenas autorizava que o servidor optasse por se aposentar na forma do caput ou carreasse para os proventos de aposentadoria (calculados com base na remuneração do cargo efetivo) as vantagens previstas nos arts. 62 e 192 da Lei 8.112/1990. 
2.27.	Nessa ordem de ideias, poder-se-ia argumentar que não existe amparo legal para o pagamento da 'opção' para os inativos, uma vez que a Lei 8.112/1990 não menciona expressamente essa possibilidade. 
2.28.	Contudo, seria também possível extrair diretamente do caput, mediante interpretação extensiva, a autorização para o pagamento da parcela 'opção' ao inativo. Se o dispositivo conferia ao ex-ocupante de cargo em comissão o direito de ter seus proventos calculados com base na remuneração desse cargo, não seria desarrazoado conferir a esse servidor o direito de acrescer a seus proventos de cargo efetivo a parcela 'opção'. Desse modo, estar-se-ia conferindo ao ex-ocupante do cargo em comissão tratamento semelhante ao do servidor investido em função gratificada. 
2.29.	Isso porque, em muitos casos, a remuneração do cargo em comissão era inferior à do cargo efetivo. Consequentemente, muitos desses servidores não se beneficiariam do art. 193 da Lei 8.112/1990, ao contrário daqueles que ocuparam função gratificada.
2.30.	Todavia, essa interpretação não se coaduna com o pagamento de 'quintos', dada a vedação contida no § 2º do art. 193 da Lei 8.112/1990.
2.31.	A razão da vedação de acumulação das vantagens era claramente evitar o bis in idem nos proventos de inatividade, haja vista que a finalidade do pagamento das vantagens era uma só: assegurar estabilidade financeira na inatividade ao servidor que assumiu maiores responsabilidades quando na atividade. 
2.32.	Não invalida esse raciocínio o fato de que era possível pagar, na atividade, a vantagem dos 'quintos' cumulativamente com a gratificação de função ou com a 'opção'. Isso é uma distorção do instituto dos 'quintos', pois, em vez de assegurar a estabilidade financeira àquele que se afastasse do cargo ou função, acabava por elevar a remuneração do cargo efetivo ainda quando no exercício do cargo em comissão ou função. Entretanto, isso era prevista em lei, o que não ocorre no caso da inatividade.
2.33.	Quando o servidor é necessariamente remunerado com base no cargo efetivo e recebe uma gratificação fixada em lei, deve-se observar a vedação de pagamento cumulativo da gratificação de função com as vantagens previstas nos arts. 62 ('quintos'/'décimos') e 192 da Lei 8.112/1990.  Nesse sentido, cito, dentre inúmeros outros, a Decisão 47/2001-Plenário (rel. Ministro Benjamin Zymler) e os Acórdão 645/2003-TCU-Plenário (rel. Ministro Walton Alencar Rodrigues) e 814/2005-1ª Câmara (relator Ministro Marcos Vilaça) , proferido em processo de inspeção.
2.34.	Apesar de não haver expressa previsão legal, a jurisprudência de mais de trinta anos vem aceitando a inclusão da parcela 'opção' (pagamento de uma fração da remuneração do cargo em comissão ao servidor que opta pela remuneração do cargo efetivo) nos proventos do inativo que implementou os requisitos do art.180 da Lei 1.711/1952 ou do art. 193 da Lei 8.112/1990. Nada obstante, não é possível o pagamento da parcela 'opção' - quando prevista em lei - com a vantagem dos 'quintos', ex vi do disposto no § 2º do art. 193 da Lei 8.112/1990.
2.35.	Mas não é só: a EC 20/1998 impõe que os proventos da inatividade sejam calculados com base na remuneração do cargo efetivo e que não a superem no momento da concessão da aposentadoria. Assim, todos os servidores que não implementaram as condições para a aposentação até 15/12/1998 (véspera da vigência da EC 20/1998) não fazem jus à percepção de FC ou da parcela 'opção' (se existente na estrutura remuneratória) nos proventos de aposentadoria.
2.37.	Ademais, a aposentadoria deve observar as regras vigentes no momento da implementação de todos os requisitos legais para a concessão do benefício previdenciário, motivo pelo qual não é possível entender que o servidor tenha algum direito adquirido a determinada vantagem paga na aposentadoria até que lhe seja assegurado o próprio direito à inativação. 
2.38. 	Portanto, sob o ponto de vista legal, o cumprimento das exigências do art. 193 da Lei 8.112/1990, por si só, é irrelevante e não produz consequências jurídicas caso não tenham sido atendidos os requisitos para a constituição da situação jurídica na qual a vantagem é devida: a aposentadoria.
2.39.	É nesse sentido o disposto no art. 7º da Lei 9.624/1998 (grifos acrescidos) : 
Art. 7º É assegurado o direito à vantagem de que trata o art. 193 da Lei nº 8.112, de 1990, aos servidores que, até 19 de janeiro de 1995, tenham completado todos os requisitos para obtenção de aposentadoria dentro das normas até então vigentes.
Parágrafo único. A aplicação do disposto no caput exclui a incorporação a que se referia o art. 62 e as vantagens previstas no art. 192 da Lei nº 8.112, de 1990 (grifos acrescidos) .
2.40.	Assim, os servidores que não se encontravam em condições de se aposentar quando da revogação do art. 193 do Regime Jurídico Único (até 18/1/1995) não podem se beneficiar dessa vantagem.
2.41.	De mais a mais, a jurisprudência apregoa que é 'vedado ao servidor público carrear para os proventos da aposentadoria ou para a pensão por ele instituída parcela da remuneração sobre a qual não incidiu desconto previdenciário' (Acórdão 5919/2019-TCU-Primeira Câmara, de relatoria do ministro Benjamin Zymler, entre outros) .
Dos fundamentos para o julgamento pela ilegalidade da presente aposentadoria
2.42.	Pois bem. Analisando-se o ato de aposentadoria da recorrente (peça 2) , podem-se extrair as seguintes informações: a interessada conta com 30 anos, 4 meses e 18 dias de tempo de serviço, sendo que a vigência do ato é a partir de 23/9/2015, com fundamento no art. 3º da EC 47/2005. Assim, só veio a adquirir o direito à aposentação após a vigência da EC 20/1998.
2.43.	Destarte, a presente concessão foi julgada ilegal porque:
	a) houve violação à regra constitucional, introduzida pela Emenda Constitucional 20/1998, que limita o valor dos proventos à remuneração do cargo efetivo;
	b) a jurisprudência apregoa que é 'vedado ao servidor público carrear para os proventos da aposentadoria ou para a pensão por ele instituída parcela da remuneração sobre a qual não incidiu desconto previdenciário' (Acórdão 5919/2019-TCU-Primeira Câmara, de relatoria do ministro Benjamin Zymler, entre outros) .
ADMISSIBILIDADE
3.	Reitera-se o exame de admissibilidade realizado pelo Sar/Serur (peça 16) , que opinou pelo conhecimento do recurso, nos termos do artigo 48 da Lei 8.443/1992, c/c os artigos 285 e 286, parágrafo único, do RI/TCU, suspendendo-se os efeitos dos subitens 9.1, 9.3, 9.3.1 e 9.3.3 do Acórdão 4036/2020-TCU-Segunda Câmara. A Excelentíssima Senhora Ministra Ana Arraes, mediante despacho de peça 19, concordou com esta unidade técnica. 
EXAME DE MÉRITO
Delimitação
Constitui objeto do presente recurso definir se:
houve violação aos princípios da segurança jurídica, da isonomia e do direito adquirido;
houve violação ao art. 40, § 2º, da Constituição Federal, com a redação dada pela EC 20/1998;
houve a incidência da contribuição previdenciária sobre a parcela de 'opção';
houve violação ao princípio da irredutibilidade de vencimentos;
a modificação posterior da jurisprudência não pode alterar as situações constituídas à luz de critério interpretativo anterior;
se deve sobrestar este processo.
Dos princípios da segurança jurídica, da isonomia e do direito adquirido
5.1.	A recorrente aduz que houve violação aos princípios da segurança jurídica, da isonomia e do direito adquirido, com base nos seguintes argumentos:
5.2.	Transcorridos quase 15 anos de aplicação do consolidado entendimento do Acordão nº 2.076, de 2005, e sem que houvesse qualquer alteração legislativa ou fato novo que justificasse, o Tribunal de Contas da União alterou sua orientação para considerar ilegal o pagamento da parcela àqueles que preencheram os requisitos de aposentadoria após a publicação da Emenda Constitucional nº 20, de 16 de dezembro de 1998.
5.3.	Veja-se que esta inovação da Corte de Contas se deu depois de transcorridos mais de 20 anos da publicação da Emenda Constitucional nº 20, de 1998, sendo que por todos esses anos o Tribunal sempre permitiu o pagamento da parcela opção, sem que a alteração constitucional trouxesse qualquer óbice ao direito dos servidores em carrear a vantagem para a aposentadoria.
5.4.	Como se viu, o acordão combatido questiona o pagamento da vantagem de opção por entender que há violação ao § 2º do artigo 40 da Constituição Federal, entretanto, o faz, sem levar em consideração o direito adquirido do servidor ao pagamento da parcela.
5.5.	Não pode este Tribunal exigir do administrado requisito que a própria legislação deixou de fazer, de modo que, se o servidor implementou as exigências temporais durante a vigência da norma, possui direito adquirido à percepção da parcela durante a inatividade.
5.6.	Diante dessas ponderações, evidencia-se o fato de que, ao tempo em que a recorrente adquiriu direito ao pagamento da parcela em discussão, não havia qualquer restrição à percepção durante a aposentadoria, restrição que só foi imposta em momento posterior.
5.7.	O direito adquirido e o ato jurídico perfeito são direitos individuais fundamentais, corolários da segurança jurídica, cuja ruptura não é admitida mesmo que o veículo seja emenda constitucional (Constituição Federal, artigo 60, § 4º, IV) .
5.8.	Note-se que a pretendida supressão de parcela incluída nos proventos de aposentadoria, esbarra também no princípio da proteção à segurança jurídica. Isso porque os atos do poder público devem buscar a 'fiabilidade, racionalidade e transparência', de forma que em relação a eles 'o cidadão veja garantida a segurança nas suas disposições pessoais e nos efeitos jurídicos de seus próprios atos'.
Análise:
5.9.	Conforme visto no histórico desta instrução, a conclusão de que a presente concessão é ilegal deveu-se, unicamente, ao exame da legislação referente ao instituto da 'opção'.
5.10.	No que tange à jurisprudência superada deste Tribunal, observa-se que os juízes são independentes e somente se submetem à lei, e não à jurisprudência. Sobre o tema, traz-se à colação a doutrina de Jorge Luiz Souto Maior e Valdete Souto Severo:
 (...) o juiz tem o dever de se rebelar, de reagir, de não ceder, de reafirmar a sua independência, pois é isto que a humanidade, que debruçou sobre o direito toda a regulação das relações de poder, espera dele. Um juiz que, por conveniência, se curva ao entendimento de outros juízes, proferindo decisões contrárias à sua convicção jurídica; que, por comodidade, aplica uma lei que fere a Constituição ou algum preceito dos direitos humanos ou direitos fundamentais; que, por receio de qualquer natureza ou medo, acaba cumprindo uma 'ordem' ilegal; ou que, meramente, se abstém de 'denunciar' as ameaças que sofra com relação à sua independência; que não exerce com liberdade e responsabilidade as suas atribuições, deixa de ser digno da função que exerce, perde, enfim, na essência, a designação de um autêntico magistrado e quem perde com isto é toda a sociedade (in O Processo do Trabalho como instrumento do Direito do Trabalho e as ideias fora de lugar do Novo CPC. São Paulo: LTr, 2015, p. 107-108) 
5.11.	Acrescente-se a doutrina de Mauro Schiavi:
Hodiernamente se exige uma postura mais ativa do Juiz para garantir os resultados práticos do processo. A efetividade do processo depende não só de um Juiz imparcial e independente, mas, também, de um magistrado mais ousado, comprometido com a justiça e com os resultados úteis do processo (in Manual de Direito Processual do Trabalho, 4ª. Ed., São Paulo: LTr, 2011, p. 698) .
5.12.	Corroborando essas ideias, registra-se o conselho de Benedito Calheiros Bonfim:
A dócil submissão à jurisprudência estiola o espírito criador do advogado e do juiz. São os descontentes e os inconformados os propulsores do progresso, raciocínio válido também no campo da ciência do Direito (in Conselhos aos jovens advogados, 3ª Ed., Niterói, RJ: Impetus, 2012, p. 187) .
5.13.	Observa-se que a submissão dos juízes somente à lei não é uma idiossincrasia do Direito brasileiro, mas encontra ressonância na Alemanha, na Áustria, na Dinamarca, na Espanha, na França, na Grécia, na Irlanda, na Itália e em Portugal, conforme pontuam Jorge Luiz Souto Maior e Valdete Souto Severo:
	Na Alemanha, há disposição expressa no sentido de que 'os juízes são independentes e somente se submetem à lei' (art. 97) . Na Áustria, 'Os juízes são independentes no exercício de suas funções judiciárias' (art. 87) . Na Dinamarca, 'No exercício de suas funções os magistrados devem se conformar à lei' (art. 64) . Na Espanha, 'A justiça emana do povo e ela é administrada em nome do rei por juízes e magistrados que constituem o poder judiciário e são independentes, inamovíveis, responsáveis e submetidos exclusivamente ao império da lei' (art. 117) . Há também norma dispondo que 'Toda pessoa tem o direito de obter a proteção efetiva dos juízes e tribunais para exercer seus direitos e seus interesses legítimos, sem que em nenhum caso esta proteção possa lhe ser recursada' (art. 24) .
	No mesmo pórtico, o ordenamento jurídico francês prevê: 'O presidente da República é garante da independência da autoridade judiciária. Ele é assistido pelo Conselho superior da magistratura. Uma lei orgânica traz estatuto dos magistrados. Os magistrados de carreira são inamovíveis' (art. 64) . Na Grécia, há disposição no sentido de que: 'A justiça é composta por tribunais constituídos de magistrados de carreira que possuem independência funcional e pessoal' (art. 87-1) e de que 'No exercício de suas funções, os magistrados são submetidos somente à Constituição e às leis; eles não são, em nenhum caso, obrigados a se submeter a disposições contrárias à Constituição' (art. 87-2) . Na Irlanda, 'Os juízes são independentes no exercício de suas funções judiciárias e submetidos somente à presente Constituição e à lei (art. 35-2) . Na Itália: 'A justiça é exercida em nome do povo. Os juízes se submetem apenas à lei' (art. 101) . Em Portugal, 'os juízes são inamovíveis. Eles não poderão ser multados, suspensos, postos em disponibilidade ou exonerados de suas funções fora dos casos previstos pela lei' (art. 218-1) . E mais: 'os juízes não podem ser tidos por responsáveis de suas decisões, salvo exceções consignadas na lei' (art. 218-2) (in O Processo do Trabalho como instrumento do Direito do Trabalho e as ideias fora de lugar do Novo CPC. São Paulo: LTr, 2015, p.115) .
5.14.	Ante esses ponderosos argumentos, entende-se que este Tribunal deve interpretar o regramento da 'opção' de acordo com as regras de Hermenêutica, e não guiado por precedentes jurisprudenciais oscilantes e superados, que não informam um norte seguro a ser seguido. Nesse sentir, não há que se falar em violação ao princípio da isonomia.
5.15.	Ademais, observa-se que a jurisprudência deste tribunal sedimentou-se no sentido da irregularidade do pagamento da parcela opção juntamente com quintos, conforme se extrai de centenas de julgados desta Casa, trazendo-se, a título meramente ilustrativo, os seguintes Acórdãos: 1.255/2020, Relator Marcos Bemquerer; 2.793/2019, Relatora Ana Arraes; e 2.646/2019, Relator Vital do Rêgo - todos do Plenário; 6.860/2020, Relator Benjamin Zymler; 6.696/2020, Relator Walton Alencar Rodrigues; e 6.674/2020, Relator Weder de Oliveira - todos da 1ª Câmara; e 6.731/2020, Relator André de Carvalho; 6.574/2020, Relator Augusto Nardes; e 6.178/2020, Relator Raimundo Carreiro - todos da 2ª Câmara.
5.16.	Sobre o princípio da segurança jurídica, cabe lembrar que a sedimentada jurisprudência da Suprema Corte é no sentido de classificar como ato complexo a concessão de aposentadoria, reforma ou pensão, consoante os seguintes julgados (RMS 3881/SP, MS 19875/DF, RE 195861/ES e MS 23665/DF) .
5.17.	Assim, sendo o ato de aposentadoria complexo, este somente passa a estar plenamente formado (perfeito) , válido (aferição da legalidade com reflexo de definitividade perante a Administração) e eficaz (plenamente oponível a terceiros, deixando de apresentar executoriedade provisória) quando recebe o registro pela Corte de Contas. Tal entendimento decorre do disposto no inciso III do art. 71 da Constituição Federal, que estabelece que compete ao Tribunal de Contas da União apreciar, para fins de registro, a legalidade dos atos de admissão, assim como a concessão de aposentadoria, reforma ou pensão.
5.18.	Nessa perspectiva, impõe-se reconhecer que referido ato possui natureza precária, razão pela qual, até que haja o efetivo julgamento e o consequente registro pela Corte de Contas, não há que se falar em direito adquirido, ato jurídico perfeito, proteção da confiança, ou em segurança jurídica, tendo em vista a ausência de aperfeiçoamento e definitividade do ato.
5.19.	A propósito do tema, colaciona-se entendimento esposado pela Corte Constitucional ao decidir no âmbito do RE-195.861/ES:
APOSENTADORIA - ATO ADMINISTRATIVO DO CONSELHO DA MAGISTRATURA - NATUREZA - COISA JULGADA ADMINISTRATIVA - INEXISTÊNCIA. O ato de aposentadoria exsurge complexo, somente se aperfeiçoando com o registro perante a Corte de Contas. Insubsistência da decisão judicial na qual assentada, como óbice ao exame da legalidade, a coisa julgada administrativa. (grifos acrescidos) 
5.20.	No caso em apreço, não houve o respectivo registro em razão da constatação de ilegalidade no ato, o que afasta, por si só, a presunção de legitimidade do ato administrativo que concedeu o benefício à recorrente, não havendo, assim, que se falar em violação da segurança jurídica, de proteção da confiança, de direito adquirido ou de razoabilidade. 
5.21.	Quanto à boa-fé da recorrente, tenha-se presente que foi considerada ao se dispensar a devolução dos valores indevidamente recebidos, nos termos do subitem 9.2 do acórdão recorrido.
5.22.	É sobremodo importante ressaltar que este Tribunal tem o poder/dever de apreciar, para fins de registro, os atos de aposentadoria na esfera federal, nos termos do art. 71 da Lei Maior. Esta prerrogativa não pode ser infirmada pela sobreposição dos princípios da razoável duração do processo e da eficiência na Administração Pública.
5.23.	É de mister observar que a aposentadoria deve observar as regras vigentes no momento da implementação de todos os requisitos legais para a concessão do benefício previdenciário, motivo pelo qual não é possível entender que o servidor tenha algum direito adquirido a determinada vantagem paga na aposentadoria até que lhe seja assegurado o próprio direito à inativação. 
5.24. 	Portanto, sob o ponto de vista legal, o cumprimento das exigências do art. 193 da Lei 8.112/1990, por si só, é irrelevante e não produz consequências jurídicas caso não tenham sido atendidos os requisitos para a constituição da situação jurídica na qual a vantagem é devida: a aposentadoria.
5.25.	É nesse sentido o disposto no art. 7º da Lei 9.624/1998 (grifos acrescidos) : 
Art. 7º É assegurado o direito à vantagem de que trata o art. 193 da Lei nº 8.112, de 1990, aos servidores que, até 19 de janeiro de 1995, tenham completado todos os requisitos para obtenção de aposentadoria dentro das normas até então vigentes.
Parágrafo único. A aplicação do disposto no caput exclui a incorporação a que se referia o art. 62 e as vantagens previstas no art. 192 da Lei nº 8.112, de 1990 (grifos acrescidos) .
5.26.	Nesse sentir, é de se opinar pela rejeição dos argumentos apresentados pela recorrente. 
6. Da violação ao art. 40, § 2º, da Constituição Federal
6.1.	Aduz-se que não teria havido violação à EC 20/1998, com base nos seguintes argumentos:
6.2.	Nos termos da legislação em vigor (Lei n° 8.852/1994, art. 1°, inciso III) , integra a remuneração do servidor ocupante de cargo efetivo a retribuição pelo exercício de função de direção, chefia ou assessoramento, cargo de provimento em comissão ou de natureza especial, prevista no art. 62 da Lei 8.112/1990. 
6.3.	Portanto, o pagamento na aposentadoria da parcela denominada 'opção' aos servidores públicos que tenham satisfeito, até a data de 18 de janeiro de 1995, os pressupostos temporais estabelecidos no art. 193 da Lei 8.112/1990, não viola o § 2° do art. 40 da Constituição Federal, com a redação dada pela Emenda Constitucional 20/1998, porque a retribuição pelo exercício de função de direção, chefia ou assessoramento, cargo de provimento em comissão ou de natureza especial, prevista no art. 62 da Lei 8.112/1990, integra a remuneração do servidor ocupante de cargo efetivo, nos termos do inciso III do art. 1° da Lei 8.852/1994.
Análise:
6.4.	O art. 41 da Lei 8.112/1990 assim dispõe:
Art. 41.  Remuneração é o vencimento do cargo efetivo, acrescido das vantagens pecuniárias permanentes estabelecidas em lei.
6.5.	Ora, as vantagens decorrentes do exercício de cargo em comissão/função de confiança e função gratificada são de natureza pro labore faciendo. É dizer: são de natureza transitória, uma vez que o servidor somente a elas faz jus quando no exercício do cargo ou função. 
6.6.	Posta assim a questão, é de se inferir que, diferentemente do alegado pela recorrente, não integra a remuneração dos servidores público federais a parcela vulgarmente chamada de 'opção', por ter natureza transitória, e não permanente.
6.7.	No que tange à definição de remuneração prevista na Lei 8.852/1994, é de se observar que se aplica, tão-somente, ao regramento da referida norma, conforme se pode depreender do disposto em seu art. 1º: 
Art. 1º Para os efeitos desta Lei, a retribuição pecuniária devida na administração pública direta, indireta e fundacional de qualquer dos Poderes da União compreende:
 (...) 
III - como remuneração, a soma dos vencimentos com os adicionais de caráter individual e demais vantagens, nestas compreendidas as relativas à natureza ou ao local de trabalho e a prevista no art. 62 da Lei nº 8.112, de 1990, ou outra paga sob o mesmo fundamento, sendo excluídas:
 (...) 
6.8.	Assim, houve violação ao § 2° do art. 40 da Constituição Federal, com a redação dada pela Emenda Constitucional 20/1998, que assim dispunha:
§ 2º Os proventos de aposentadoria e as pensões, por ocasião de sua concessão, não poderão exceder a remuneração do respectivo servidor, no cargo efetivo em que se deu a aposentadoria ou que serviu de referência para a concessão da pensão (grifos acrescidos) .
7. Da contribuição previdenciária
7.1.	A recorrente aduz que houve a incidência da contribuição previdenciária sobre a parcela de 'opção', com base nos seguintes argumentos:
7.2.	O entendimento sustentado por este Tribunal vai de encontro ao texto da Emenda Constitucional nº 20, de 1998, o qual determinava a observância da legislação que exigia a incidência de contribuição previdenciária sobre a retribuição pelo exercício de função comissionada ou cargo em comissão. Não há o que se falar, portanto, que os servidores deixaram de contribuir sobre a parcela que originou o pagamento da vantagem do artigo 193 da Lei nº 8.112, de 1990, durante sua vigência.
Análise:
7.3.	Sobre essa questão, vem à balha as judiciosas considerações do Excelentíssimo Senhor Ministro Benjamin Zymler, por ocasião da apreciação do TC Processo 001.928/2019-8 (Acórdão 5919/2019-TCU-Primeira Câmara, Sessão de 23/7/2019) :
9. (...) As parcelas remuneratórias decorrentes do exercício das funções comissionadas deixaram de constituir base de incidência para a contribuição previdenciária desde 16/12/1998, motivo pelo qual também não podem integrar os proventos de aposentadoria.
10. Nessa linha, a própria legislação editada após a EC 20/1998 não previa a incidência de contribuição previdenciária sobre as funções de confiança e assemelhados, como se depreende do art. 1º da Lei 9.783, publicada em 28/1/1999, na sequência da aprovação da EC 20/1998 (grifos acrescidos) :
'Art. 1o A contribuição social do servidor público civil, ativo e inativo, e dos pensionistas dos três Poderes da União, para a manutenção do regime de previdência social dos seus servidores, será de onze por cento, incidente sobre a totalidade da remuneração de contribuição, do provento ou da pensão.  (Vide Lei nº 10.887, de 2004)  Vide ADIN 2010, de 1999
Parágrafo único. Entende-se como remuneração de contribuição o vencimento do cargo efetivo, acrescido das vantagens pecuniárias permanentes estabelecidas em lei, os adicionais de caráter individual, ou quaisquer vantagens, inclusive as relativas à natureza ou ao local de trabalho, ou outra paga sob o mesmo fundamento, excluídas:  (...) '
11. Essa matéria foi objeto da Decisão 683/2001-Plenário, prolatada em 29/8/2001, na qual o Tribunal, acolhendo a dissidência capitaneada pelo Ministro Ubiratan Aguiar, firmou o seguinte entendimento:
'O Tribunal Pleno, diante das razões expostas pelo Redator, DECIDE conhecer da Representação formulada pela então Divisão de Pagamento - Dipag/Serec/Segedam e, tendo em vista o disposto nos arts. 40, § 12, 201, § 11, da Constituição Federal, com redação dada pela Emenda Constitucional nº 20/98, firmar o entendimento de que a retribuição pelo exercício de função comissionada não constitui parcela integrante da remuneração sobre a qual incide a contribuição social do servidor público civil ativo, a partir da vigência da Emenda Constitucional nº 20/98.'
12. Contra essa decisão foi interposto pedido de reexame pelo Subprocurador-Geral Ubaldo Alves Caldas, que não foi conhecido (Decisão 1077/2001-Plenário) .
7.4.	Em virtude dessas considerações, é de se rejeitar o argumento apresentado pela recorrente.
8. Da irredutibilidade de proventos
8.1.	A recorrente aduz que teria havido violação ao princípio da irredutibilidade de proventos, com base nos seguintes argumentos:
8.2.	A subtração do pagamento das vantagens oriundas do art. 193, da Lei 8.112/1990, já incorporada aos proventos de inatividade do servidor, viola frontalmente o princípio da irredutibilidade dos vencimentos, inscrito no artigo 37, inciso XV, da CF/88.
Análise:
8.3.	No que tange ao argumento da violação ao princípio da irredutibilidade dos proventos, destaca-se, ainda, que, de acordo com o e. STF, não há óbice à redução de proventos caso alguma parcela/vantagem esteja sendo paga ao arrepio da lei, nos termos do entendimento proferido no âmbito do MS 25.552, de relatoria da Ministra Cármen Lúcia, verbis: 
EMENTA: MANDADO DE SEGURANÇA. ATO DO TRIBUNAL DE CONTAS DA UNIÃO. APOSENTADORIA DE MAGISTRADO.[...]. DECADÊNCIA ADMINISTRATIVA E OFENSA AO PRINCÍPIO DA IRREDUTIBILIDADE DE SALÁRIOS NÃO CONFIGURADAS. [...]3. O Supremo Tribunal Federal pacificou entendimento de que, sendo a aposentadoria ato complexo, que só se aperfeiçoa com o registro no Tribunal de Contas da União, o prazo decadencial da Lei n. 9.784/99 tem início a partir de sua publicação. Aposentadoria do Impetrante não registrada: inocorrência da decadência administrativa. 4. A redução de proventos de aposentadoria, quando concedida em desacordo com a lei, não ofende o princípio da irredutibilidade de vencimentos. Precedentes. 5. Segurança denegada (grifos acrescidos) .
8.4.	Nesse quadro, opina-se pela rejeição dos argumentos apresentados pela recorrente.
9. Da vedação à retroação da jurisprudência
9.1.	A recorrente aduz que a modificação posterior da jurisprudência não pode alterar as situações constituídas à luz de critério interpretativo anterior, com base nos seguintes argumentos:
9.2.	A Lei 9.784/99 impede que se aplique retroativamente a nova interpretação da norma administrativa, conforme se extrai de seu artigo 2°, parágrafo único, inciso XIII: 
Art. 2° (...) Parágrafo único. Nos processos administrativos serão observados, entre outros, os critérios de: (...) XIII - interpretação da norma administrativa da forma que melhor garanta o atendimento do fim público a que se dirige, vedada aplicação retroativa de nova interpretação. 
9.3.	Embora vedado, o entendimento do Tribunal de Contas da União promove a aplicação retroativa de nova interpretação da norma legislativa, fazendo retroagir a nova orientação adotada pela Corte de Contas para atingir situações já consolidadas, como é o caso da aposentadoria da servidora, concedida que foi sob a égide da interpretação conferida pelo Acórdão 2076/2005.
Análise:
9.4.	No que tange ao art. 2º,  parágrafo único, XIII, da Lei 9.784/1999, o qual veda a aplicação retroativa de nova interpretação, é de se ter presente que o TCU dispõe de Lei Orgânica e Regimento Interno, sendo que a Lei do Processo Administrativo pode ser aplicada naquilo que for compatível com o regramento próprio desta Corte de Contas.
9.5. 	Nessa senda, é de se ressaltar que o art. 260, § 2º, do Regimento Interno deste Tribunal assim dispõe:
§ 2º O acórdão que considerar legal o ato e determinar o seu registro não faz coisa julgada administrativa e poderá ser revisto de ofício pelo Tribunal, com a oitiva do Ministério Público e do beneficiário do ato, dentro do prazo de cinco anos da apreciação, se verificado que o ato viola a ordem jurídica, ou a qualquer tempo, no caso de comprovada má-fé.
9.6.	Nesse quadro, o argumento de que teria havido violação ao princípio da vedação de aplicação retroativa de nova interpretação deve ser rechaçado por três razões:
i) não há direito adquirido à exegese;
ii) não houve o registro do ato de aposentadoria do interessado, de tal arte a não se aplicar a máxima de que a 'modificação posterior de jurisprudência não alcançaria as situações consolidadas à luz de critério interpretativo anterior'. Isto porque poder-se-ia falar em situação consolidada apenas quando o ato de concessão recebe o registro do TCU, por ser ato complexo;
iii) o acórdão que julgar legal o ato de aposentadoria e determinar o seu registro não faz coisa julgada administrativa, nos termos do § 2º do art. 260 do Regimento Interno deste Tribunal.
9.7.	Nesse sentir, é de se opinar pela rejeição dos argumentos apresentados pela recorrente. 
10. Do sobrestamento deste processo
10.1.	A recorrente aduz que este processo deve ser sobrestado, com base nos seguintes argumentos:
10.2.	É importante ressaltar que, no julgamento do Agravo de Instrumento nº 1041687-08.2019.4.01.0000 (decisão anexa) , o Tribunal Regional Federal da 1º Região deferiu o pedido de tutela recursal para suspender a aplicação do entendimento firmado no Acordão nº 1.599, de 2019, do Plenário deste Tribunal, o qual definiu, modificando o entendimento consolidado desde 2005, que é vedado o pagamento da Parcela Opção aos servidores que implementaram os requisitos para aposentadoria após a Emenda Constitucional nº 20, de 1998, que limitou o valor dos proventos à remuneração do servidor no cargo efetivo em que houve a aposentadoria.
10.3.	Veja-se que, ao dar seguimento ao julgamento dos atos de aposentadoria com a aplicação do entendimento firmado no Acordão nº 1.599, de 2019, este Tribunal vai de encontro ao princípio da isonomia, pois trata servidores em situação idêntica - que só preencheram os requisitos para aposentadoria após o advento da Emenda 20 - de maneira desigual, já que para alguns segue aplicando o entendimento desfavorável ao servidor. 
10.4.	Assim, o sobrestamento deste processo se mostra devido pelo respeito às garantias constitucionais e ao tratamento isonômico de seus jurisdicionados.
Análise:
10.5.	Assim foi decidido em decisão monocrática da Desembargadora Federal Gilda Sigmaringa Seixas no Processo 1041687-08.2019.4.01.0000, em trâmite no TRF-1ª Região:
Pelo exposto, DOU PROVIMENTO ao agravo de instrumento, para, deferindo a tutela provisória recursal, suspender a aplicação do entendimento firmado no Acórdão 1599/2019-TCU-Plenário/TCU de que: 'é vedado o pagamento das vantagens oriundas do art. 193 da Lei 8.112/1990, inclusive o pagamento parcial da remuneração do cargo em comissão ('opção') , aos servidores que implementaram os requisitos de aposentadoria após 16/12/1998, data de publicação da Emenda Constitucional 20, que limitou o valor dos proventos à remuneração do cargo efetivo no qual se deu a aposentadoria'; essa decisão vigorará até o julgamento colegiado deste agravo, ou até eventuais ulteriores decisão ou sentença pelo juízo primitivo.
10.6.	Ocorre que a inclusão da parcela 'opção' nos proventos de aposentadoria da recorrente é ilegal por quatro razões (vide histórico desta instrução) :
	(i) houve violação à regra constitucional, introduzida pela Emenda Constitucional 20/1998, que limita o valor dos proventos à remuneração do cargo efetivo;
	(ii) a jurisprudência apregoa que é 'vedado ao servidor público carrear para os proventos da aposentadoria ou para a pensão por ele instituída parcela da remuneração sobre a qual não incidiu desconto previdenciário' (Acórdão 5919/2019-TCU-Primeira Câmara, de relatoria do ministro Benjamin Zymler, entre outros) ;
	(iii) o § 2º do art. 193 da Lei 8.112/1990 veda a percepção de quintos com a 'opção';
	(iv) a recorrente não se encontrava em condições de se aposentar quando da revogação do art. 193 do Regime Jurídico Único (até 18/1/1995) e, por via de consequência, não pode se beneficiar da 'opção'.
10.7.	Assim, ad argumentandum tantum, ainda que reste superada a irregularidade constante do item (i) supra, entende-se ilegal a inclusão da parcela 'opção' nos proventos da recorrente, pelas razões elencadas nos subitens (ii) , (iii) e (iv) .
10.8.	Demais disso, a competência do TCU, prevista no art. 70, III, da Lei Maior de 1988, de apreciar, para fins de registro, as concessões de aposentadoria, é privativa desta Corte de Contas, sendo que não pode ser revista pelo Judiciário. Assim, independentemente do deslinde do Processo 1041687-08.2019.4.01.0000, em trâmite no TRF-1ª Região, deve-se manter o julgamento pela ilegalidade da concessão em apreço.
10.9.	Nesse diapasão, merece destaque a doutrina do eminente Roberto Rosas:
No S.T.F. asseverou o Ministro Rafael de Barros Monteiro que as decisões do Tribunal de Contas não podem ser revistas pelo Poder Judiciário, a não ser quanto ao seu aspecto formal, palavras corroboradas na mesma assentada pelo Min. Djaci Falcão, considerando essas decisões com força preclusiva (R.E. 55.821 - R.T.J. 43/151) . Ainda quando o ato administrativo seja praticado pelo Tribunal de Justiça, não ficará imune à apreciação do Tribunal de Contas com competência para isso (R.E. 47.390 - R.T.J. 32/115, bem como com o exercício de auditoria financeira e orçamentária sobre as contas dos Três Poderes, inclusive  Legislativo (art. 70, § 3º - Const.) assim interpretado pelo S.T.F. na Representação 764 do Espírito Santo (R.T.J. 50/245) (apud Jorge Ulisses Jacoby Fernandes, in Tribunais de Contas do Brasil, Jurisdição e Competência, Belo Horizonte: Editora Fórum, 2003, p. 153) .
10.10.	Acrescente-se que, nos termos da Questão de Ordem aprovada na Sessão Plenária de 8/6/2011 (Ata 22/2011) , se deve encaminhar ao Departamento de Assuntos Extrajudiciais da Advocacia-Geral de União (AGU) e à Conjur/TCU as informações necessárias ao acompanhamento do Processo 1041687-08.2019.4.01.0000, em trâmite no TRF-1ª Região.
10.11.	Por conseguinte, opina-se pela rejeição dos argumentos apresentados pela recorrente.
CONCLUSÃO
11.	Da análise de mérito, conclui-se que:
não houve violação aos princípios da segurança jurídica, da isonomia e do direito adquirido;
houve violação ao art. 40, § 2º, da Constituição Federal, com a redação dada pela EC 20/1998;
não houve a incidência da contribuição previdenciária sobre a parcela de 'opção';
não houve violação ao princípio da irredutibilidade de vencimentos;
não há direito adquirido a exegese;
não se deve sobrestar este processo.
11.1.	Por conseguinte, deve-se negar provimento ao presente recurso.
PROPOSTA DE ENCAMINHAMENTO
12.	Ante o exposto, submetem-se os autos à consideração superior, propondo-se, com fundamento no art. 48 da Lei 8.443/1992:
	a) conhecer do recurso interposto, para, no mérito, negar-lhe provimento;
	b) nos termos da Questão de Ordem aprovada na Sessão Plenária de 8/6/2011 (Ata 22/2011) , encaminhar ao Departamento de Assuntos Extrajudiciais da Advocacia-Geral de União (AGU) e à Conjur/TCU as informações necessárias ao acompanhamento do Processo 1041687-08.2019.4.01.0000, em trâmite no TRF-1ª Região;
	c) dar ciência do acórdão que for prolatado à recorrente e aos demais interessados, ressaltando-se que o relatório e o voto que o acompanharem podem ser consultados no endereço www.tcu.gov.br/acordaos, no dia seguinte ao de sua oficialização."
É o relatório.

Rudi Meira Cassel (OAB/DF 22.256) e outros representando Maria Noriko Massuyama.

Procuradora-geral Cristina Machado da Costa e Silva.

PEDIDO DE REEXAME. APOSENTADORIA. INCORPORAÇÃO DA PARCELA "OPÇÃO", CONSIDERADA ILEGAL. ARGUMENTOS INSUFICIENTES PARA MODIFICAR O ACÓRDÃO RECORRIDO. NEGATIVA DE PROVIMENTO.

APOSENTADORIA (APOS)

Secretaria de Recursos - Serur.

Preenchidos os requisitos de admissibilidade do art. 48 da Lei 8.443/1992, conheço do pedido de reexame interposto por Maria Noriko Massuyama, ex-servidora do Tribunal Regional Federal da 3ª Região (TRF-3) , contra o Acórdão 4036/2020-TCU-Segunda Câmara. 
2.	A deliberação contestada julgou ilegal o ato de concessão de aposentadoria à interessada, em virtude da inclusão indevida nos proventos da vantagem relativa à "opção" de que trata o art. 2º da Lei 8.911/1994.
3.	Maria Massuyama trouxe os seguintes argumentos em seu recurso (peça 14) :
o pagamento da "opção" aos que satisfizeram os pressupostos temporais do art. 193 da Lei 8.112/1990 não ofenderia as disposições da Emenda Constitucional 20/1998, em face do estabelecido no art. 1º, inciso III, da Lei 8.852/1994;
ocorreu a incidência da contribuição previdenciária sobre a "opção";
houve violação aos princípios da segurança jurídica, da isonomia e do direito adquirido;
violou-se o princípio da irredutibilidade de vencimentos;
a modificação posterior da jurisprudência não poderia alterar as situações constituídas à luz de critério interpretativo anterior; e
como o TRF-1ª Região, em decisão monocrática em sede de tutela provisória recursal (Processo 1041687-08.2019.4.01.0000) , suspendeu a aplicação do Acórdão 1599/2019-TCU-Plenário, dever-se-ia sobrestar este processo.
4.	Avalio que as contestações recursais em nada infirmam a deliberação recorrida. Sob os fundamentos registrados pela Secretaria de Recursos - Serur e transcritos no relatório, deve ser negado provimento ao pedido de reexame.
5.	Primeiramente, informo que a interessada conta com 30 anos, 4 meses e 18 dias de tempo de serviço e a vigência do ato de aposentadoria é a partir de 23/9/2015, com fundamento na Emenda Constitucional 47/2005. Assim, ela só veio a adquirir o direito à aposentação após a vigência da EC  20/1998. 
6.	Cabe esclarecer que o ato em reexame contrariou esta última emenda, considerando que as vantagens decorrentes do exercício de cargo em comissão, função de confiança ou função gratificada têm natureza transitória e, portanto, não integram permanentemente a remuneração.
7.	Ademais, as parcelas remuneratórias decorrentes do exercício desses cargos e funções deixaram de constituir base de incidência para a contribuição previdenciária a partir da vigência daquela emenda, consoante a Decisão 683/2001-Plenário (redator o ministro Ubiratan Aguiar) .
8.	Também não houve violação aos princípios da segurança jurídica e da isonomia nem ao direito adquirido, precipuamente porque o julgador deve se submeter à lei e às disposições de caráter normativo, e não à jurisprudência, e o ato de aposentadoria, por sua natureza, somente se aperfeiçoa após seu registro por este Tribunal. Nesse sentido, transcrevo trechos do voto que precedeu o Acórdão 9746/2020-TCU-Primeira Câmara, de relatoria do ministro Benjamin Zymler:
"18. Por fim, não se pode atribuir a um entendimento do TCU eficácia de lei, possibilitando aos servidores, assim, a concessão de aposentadoria de forma ilegal, com base em posicionamento pretérito, como se direito adquirido fosse. Em verdade, não há direito adquirido a determinado entendimento ou à aplicação de determinada jurisprudência de Tribunal, devendo prevalecer, em cada julgamento, a livre convicção dos julgadores acerca da matéria.
19. Com efeito, na dicção do STF, 'o que regula os proventos da inatividade é a lei (e não sua interpretação) vigente ao tempo em que o servidor preencheu os requisitos para a respectiva aposentadoria (Súmula 359/STF) . Somente a lei pode conceder vantagens a servidores públicos. Inexiste direito adquirido com fundamento em antiga e superada interpretação da lei' (cf. MS 26.196, relator Ministro Ayres Britto, in DJe 1/2/2011) .
20. Quer isso dizer que a jurisprudência dos tribunais, em nosso sistema jurídico, à exceção das decisões adotadas em caráter vinculante e com efeito erga omnes, não constitui base idônea para a formação da confiança do cidadão, o que implica dizer que não pode ele confiar na persistência da jurisprudência, mesmo em relação a casos situados no passado." (grifei) 
9.	Destaco que a redução de proventos de aposentadoria, com a exclusão de parcela concedida em desacordo com a lei, não ofende o princípio da irredutibilidade de vencimentos. Nesse sentido são os Acórdão 155/2015-TCU-Segunda Câmara (rel. min. Augusto Nardes) , 1.839/2015-1ª Câmara (rel. min. Bruno Dantas) e 923/2018-2ª Câmara (rel. min. José Múcio Monteiro) .
10.	No que tange ao argumento de que teria havido violação ao princípio da vedação de aplicação retroativa de nova interpretação, conforme pontuou a Serur, deve-se rechaçá-lo, por três razões:
"i) não há direito adquirido à exegese;
ii) não houve o registro do ato de aposentadoria da interessada, de tal arte a não se aplicar a máxima de que a "modificação posterior de jurisprudência não alcançaria as situações consolidadas à luz de critério interpretativo anterior". Isto porque poder-se-ia falar em situação consolidada apenas quando o ato de concessão recebe o registro do TCU, por ser ato complexo;
iii) o acórdão que julgar legal o ato de aposentadoria e determinar o seu registro não faz coisa julgada administrativa, nos termos do § 2º do art. 260 do Regimento Interno deste Tribunal."
11.	Verifico que a inclusão da parcela "opção" nos proventos de aposentadoria da interessada foi considerada ilegal, em razão de entendimento inaugurado pelo Acórdão 2988/2018-TCU-Plenário, anterior, portanto, ao Acórdão 1599/2019-TCU-Plenário. Dessa forma, independentemente das disposições daquele decisum, o ato em reexame foi considerado ilegal por quatro razões: 
 (i)	houve violação à regra constitucional introduzida pela Emenda Constitucional 20/1998 que limita o valor dos proventos à remuneração do cargo efetivo; 
 (ii)	houve violação ao art. 193, § 2º, da Lei 8.112/1990, que veda a percepção da "opção" cumulativamente com os "quintos"; 
 (iii)	a jurisprudência apregoa que é "vedado ao servidor público carrear para os proventos da aposentadoria ou para a pensão por ele instituída parcela da remuneração sobre a qual não incidiu desconto previdenciário" (Acórdão 5919/2019-TCU-Primeira Câmara, de relatoria do ministro Benjamin Zymler, entre outros) ;
 (iv)	a interessada não se encontrava em condições de se aposentar quando da revogação do art. 193 do Regime Jurídico Único (até 18/1/1995) e, por via de consequência, não pode se beneficiar da "opção".
12.	Além disso, compete privativamente ao TCU apreciar, para fins de registro, as concessões de aposentadoria, competência essa alicerçada no art. 71, inciso III, da Carta Magna. Dessa forma, os efeitos práticos da decisão do TRF-1ª Região (Processo 1041687-08.2019.4.01.0000) , no que tange à continuidade, ou não, dos pagamentos enquanto perdurarem os efeitos da cautelar, não se confundem com o julgamento pela legalidade ou ilegalidade do registro das aposentadorias. Cabe aos órgãos de origem, afetados por tal decisão, averiguar se é caso de manter os pagamentos com base no decisum, ressaltando-se que tais procedimentos fogem à competência do TCU. Sendo assim, de nenhum modo, afronta-se a deliberação judicial mencionada no recurso. No caso concreto, como visto, há quatro razões para o julgamento pela ilegalidade da aposentadoria ora debatida.
13.	Por fim, nos termos da questão de ordem aprovada na sessão plenária de 8/6/2011 (Ata 22/2011) , deve-se encaminhar ao Departamento de Assuntos Extrajudiciais da Advocacia-Geral da União (AGU) e à Conjur/TCU as informações necessárias ao acompanhamento do referido Processo 1041687-08.2019.4.01.0000, em trâmite no TRF-1ª Região.
14.	Nesse contexto, e tendo em vista, especialmente, que as teses suscitadas pela recorrente não afastam o entendimento que se consolida no TCU sobre o tema, concluo pela negativa de provimento ao recurso em tela.
	Ante o exposto, VOTO por que o Tribunal adote a minuta de acórdão que submeto à consideração deste Colegiado.
TCU, Sala das Sessões Ministro Luciano Brandão Alves de Souza, em 6 de outubro de 2020.
ANA ARRAES 
Relatora